臺灣臺北地方法院刑事判決　　　　　93年度訴字第1348號
公　訴　人　臺灣臺北地方法院檢察署檢察官
被　　　告　乙○○
選任辯護人　廖于清律師
　　　　　　林耀泉律師
　　　　　　王嘉斌律師
被　　　告　丁○○
選任辯護人　田振慶律師
　　　　　　吳彥鋒律師
　　　　　　王玉楚律師
上列被告等因偽造文書等案件，經檢察官提起公訴（92年度偵字
第19161 號），本院判決如下：
    主  文
丁○○、乙○○共同連續意圖為自己不法之所有，以詐術使人將
本人之物交付，各處有期徒刑貳年捌月；又共同行使偽造私文書
，足以生損害於他人，各處有期徒刑柒月；均應執行有期徒刑參
年。
    事  實
一、乙○○為三宅企業股份有限公司（下稱三宅公司）之負責人
    ，乙○○之前妻即姚慧蓉（另由檢察官為不起訴處分）乃為
    磯法國際有限公司（下稱磯法公司）之負責人，丁○○為華
    頡科技股份有限公司（下稱華頡公司）之負責人，三宅公司
    、磯法公司經營業務包括重機械及其零配件之買賣經銷業務
    ，乙○○、丁○○2 人乃均為從事業務之人，且2 人曾為連
    襟關係。緣三宅公司、磯法公司自民國86年起，即與陳育堂
    所經營之怡和太平洋重機股份有限公司（JARDINE MACHINER
    Y TAIWAN LIMITED，下稱怡和公司）、丙○○所經營之開翔
    重機股份有限公司（TRAX MACHINERY TAIWAN LIMITED ，下
    稱開翔公司）有生意往來，其等交易模式為三宅公司或磯法
    公司（以下均以三宅公司統稱之）下單向怡和、開翔公司指
    定對海外採購重機械設備或零配件，再由怡和、開翔公司向
    三宅公司指定之供應商下單採購，並由該指定供應商直接交
    貨予三宅公司指定之受貨人，三宅公司於貨到後即簽發高於
    貨款1 成左右之60天或45天期票予怡和、開翔公司，用以支
    付前開貨款，怡和、開翔公司藉此賺取前開差價。雙方自86
    年以還，一直維持良好之商誼，而三宅公司之付款亦屬正常
    。91年8 月間，丁○○經營之華頡公司週轉失靈，乙○○應
    允幫忙，乃向怡和、開翔公司要求華頡公司亦加入三宅公司
    之列，以前開交易模式，向怡和、開翔公司下訂單交易。
二、乙○○和丁○○為解決華頡公司所積欠之鉅額債務，遂與新
    加坡Unigen（s）Pte Ltd. 及3R Communications Pte Ltd
    （以下合稱「Unigen/3R 」公司）之不詳姓名、年籍之林姓
    成年人共同基於意圖為自己不法所有及行使業務登載不實文
    書之概括犯意聯絡與行為分擔，連續自民國91年8 月28日起
    ，至同年10月17日止，先由乙○○在其三宅公司即台北市○○區○○路161 號1 樓處，以電話與總管理處設在台北市○○○路之怡和、開翔公司之業務副總經理甲○○聯絡，由乙○○向甲○○佯稱已接獲多筆台灣電力股份有限公司（下稱
    台電公司）電廠設備外購供應訂單，要求怡和、開翔公司向
    渠等指定之「Unigen/3R 」公司採購設備及零件，以交運予
    台電公司，復由丁○○以華頡公司之名議，填載不實之訂購
    單（ORDER SHEET）共5份，分別傳真予甲○○（時間、金額
    均詳如附表一所示），使怡和、開翔公司不疑有他，誤以為
    華頡公司確要向「Unigen/3R 」公司訂購其所傳真之訂購單
    上所臚列之設備，即依華頡公司所下之訂單轉向「Unigen/3
    R 」公司訂貨，而依據前開三角關係，怡和、開翔公司於「
    Unigen/3R 」公司出貨前，需將款項支付給「Unigen/3R 」
    公司，華頡公司則在貨物運到後始付款予怡和、開翔公司，
    然針對上開訂單，「Unigen/3R 」公司根本並未準備出貨運
    送，竟由「Unigen/3R 」公司之林姓成年人連續填載不實之
    發票及裝箱單等，或由三宅公司人員、或由「Unigen /3R」
    公司分別傳真向怡和、開翔公司請款，使怡和、開翔公司誤
    信而電匯共計4 筆總價達新台幣（下同）00000000元（匯款
    時間、金額均詳如附表二所示）。「Unigen/3R 」公司於收
    到怡和、開翔公司上揭款項後，扣除百分2 到3 之利潤後，
    隨即將款項再轉匯至三宅公司於華僑商業銀行內湖分行及華
    南商業銀行西湖分行之戶頭、磯法公司於華南商業銀行西湖
    分行之戶頭共00000000元（詳細匯款時間、金額及收款人均
    詳如附表三所示，公訴人誤載為00000000元）。乙○○、丁○○收到「Unigen/3R 」公司前開匯款而得逞後，即分別將
    前開款項提出用以解決華頡公司前開鉅額債務之問題。
三、乙○○、丁○○嗣後以華頡公司名義開立5 紙60天票期之支
    票佯為付款，而於上開期票即將屆期時，乙○○乃向怡和、
    開翔公司謊稱因台電公司遲延驗收且未如期付款云云，數度
    於91年12月2 日、同年12月5 日及92年1 月6 日央請怡和、
    開翔公司同意換票以延期付款，並由三宅公司及乙○○個人
    提供背書擔保，藉以取信怡和、開翔公司，怡和、開翔公司
    為維既有之商誼且尚不知徐、劉2 人之詐欺計劃，乃勉強同
    意將所收之5 紙期票分別展延至92年1 月25日及同年2 月17
    日，嗣怡和、開翔公司屆期將上開經展延之期票提出交換時
    ，竟仍全數遭存款不足為由退票，金額合計達000000000 元
    ，經甲○○向乙○○訊明原委，乙○○起初仍多藉口係台電
    公司遲延付款云云推諉卸責，乙○○、丁○○2 人為能繼續
    隱瞞前情，明知「Unigen/3R 」公司於92年2 月18日所傳真
    予徐、劉2 人之空運提單共6 紙為偽造之假文件，竟另行起
    意，與該林姓成年人基於行使偽造私文書之犯意聯絡與行為
    分擔，由乙○○於收到「Unigen/3R 」公司所傳真之前開假
    文件後，即於同年2 、3 月間將之交付予甲○○，向甲○○
    佯稱前開所訂購之貨物確已有託運至大陸，但錢無法收回之
    情事，足生損害於怡和、開翔公司。直至怡和、開翔公司進
    駐三宅公司查帳，查閱相關銀行帳冊等財務資料後，赫然發
    覺「Unigen/3R 」公司在怡和、開翔公司電匯如附表二所示
    之交易款項同時，竟有數額相近之款項陸續自「Unigen /3R
    」公司匯回（詳如附表三所示），乙○○、丁○○見已無法
    隱瞞，始向怡和、開翔公司人員坦認上情，並於92年2 月26
    日簽立書面陳述，而悉上情。
四、案經怡和、開翔公司（以下均統稱告訴人公司）告訴暨台北
    市政府警察局松山分局報告台灣台北地方法院檢察署檢察官
    偵查起訴。
    理  由
一、訊據被告乙○○固於本院行準備程序（見本院卷第1 卷第67
    頁背面、第120 頁）及本院審理時透過辯護人為認罪之陳述
    （見本院94年10月20日審判筆錄第2 頁），惟參以被告乙○○於行準備程序時供稱：「起訴書有部分之內容與事實不符
    」云云（見本院卷第1 卷第26頁），辯護人復於93年12月10
    日提出準備程序狀略以：
    (一)被告乙○○與告訴人公司自86年起即有生意之往來，交易
      之模式係被告乙○○以三宅公司之名義向告訴人公司下單
      購買重機械及其零配件，後由告訴人公司向被告乙○○所
      指定之新加坡供應商下單採購，告訴人公司於接獲新加坡
      供應商所開具之發票後，即先將貨款匯與新加坡供應商，
      嗣由1.供應商將該貨款匯回予三宅公司，再由三宅公司直
      接向國外生產該重機械及其零配件之廠商訂購。2.或由新
      加坡之供應商直接向國外生產該重機械及其零配件之廠商
      訂購。被告再開立支票予告訴人公司，以支應告訴人公司
      已付款與新加坡供應商之貨款，而此交易模式自86年迄91
      年8 月本案發生為止。而之所以採取此交易模式，係因被
      告乙○○需要龐大資金向國外採購重機械或其零配件，但
      被告乙○○資金不足，遂而與告訴人公司合作，由告訴人
      公司提供此資金，而被告乙○○提供供應商，另被告乙○○為不讓告訴人公司知曉真正之供應商係為何廠商，避免
      告訴人公司日後直接向該真正供應商下單，遂指定告訴人
      公司向新加坡供應商下單，後由新加坡公司匯回該貨款，
      再由被告向真正之供應商下單，以完成交易，而此交易模
      式告訴人公司可獲取差價，並可規避公司法第15條公司貸
      款之限制，從而僅要被告所交付之支票到期可兌現，信用
      無虞，告訴人公司即不過問被告是否訂貨或供應商為何人
      ，而此交易模式自被告與告訴人公司合作以來，均未發生
      問題，直至本案發生。
    (二)公訴人所指訴之裝箱單與空運提單，被告乙○○並未將之
      於本案發生前提供與告訴人公司，告訴人公司所提出之裝
      箱單與空運提單係本案發生後被告乙○○為幫被告丁○○
      而於92年1 月26日與告訴人公同簽訂協議書，將三宅公司
      交予告訴人公司接管，並將該公司所有之文件讓告訴人公
      司查閱，告訴人公司始獲得該裝箱單與空運提單，被告乙○○並未於本件交易前，提供裝箱單與空運提單予告訴人
      公司致告訴人公司陷於錯誤而將貨款匯予新加坡供應商，
      另新加坡供應商「Unigen/3R 」公司於所提供之發票並非
      為偽造，確實是由該公司所出具，且在新加坡政府亦有繳
      交稅賦，僅係其內容不實，並無偽造之情事存在。
    (三)本案發生之原因，實係因告訴人公司將貨款匯予新加坡供
      應商，供應商將該貨款又匯予三宅公司後，被告丁○○將
      該貨款自行取走花用，被告乙○○得知後，亦未向告訴人
      公司說明，導致以華頡公司開立予告訴人公司之支票無法
      兌現，造成告訴人公司損失該筆貨款，而被告乙○○與告
      訴人公司自86年以前開之交易模式合作以來，均未發生被
      告之公司支票未兌現之情形，告訴人公司方願意以此交易
      模式與被告繼續合作，直至被告丁○○之華頡公司加入此
      交易模式，而將本件交易之貨款取走花用等語。
    據此，被告乙○○固坦承如附表一所示之訂單內容不實，惟
    否認有何詐欺、行使內容不實之裝箱單及行使偽造之空運提
    貨單云云。
二、訊據被告丁○○矢口否認前開犯行，並以下列情詞置辯：
    (一)華頡公司乃係89年成立，原名華德麟股份有限公司（下稱
      華德麟公司），其所以更名係因華德麟公司之實際負責人
      黃玉華，以公司所經營之業務與其以股東身份投資之其他
      公司業務相同（即電腦週邊硬體買賣業務），因競業之關
      係不便出任負責人，故委由被告丁○○出而任之，約定薪
      水每月3 萬元。公司所有業務及財務被告丁○○全未插手
      ，詎黃玉華利用公司對外詐財，經檢察官起訴由台灣板橋
      地方法院92年金重訴第1 號案件審理中。被告在該案雖未
      被列為被告，但民事案件未能免責，被告丁○○一本負責
      態度由自己籌資，家父另出資數百萬元，加上向親人挪借
      而清償部份債務，被告本無有利用經營公司對外詐財之任
      何意圖。
    (二)華德麟公司經清償債務後，公司已無信用瑕疵，經友人建
      議而更名為華頡科技股份有限公司，試圖好好經營，惟事
      與願違，至91年4 月與委姚慧蘭結婚後，常因經費公司繼
      續出資而影響家庭收入，夫妻二人時時為此爭吵，被告丁○○心灰意懶，而於年中向被告乙○○表示要放棄公司之
      經營結束營業，被告乙○○應見有機可乘，誆稱可以由他
      挹注資金，公司不要結束，由他負責代為經營，被告丁○○一時不查以被告乙○○與其有連襟關係，應不可能像黃
      玉華一樣，又慘淡經營之公司知能因此復活，於被告丁○○個人或社會均有利，故放心將公司支票及公司印鑑交予
      被告乙○○執用。如此一來被告丁○○等於將公司賣予被
      告乙○○，只是未變更股東而已，被告丁○○僅到被告乙○○之三宅公司上班辨理出納之業務，直到公司發生如本
      案之問題，告訴人公司派人前往三宅公司接管財務時，被
      告丁○○始初次與告訴人公司所派來人見面，被告丁○○
      方知華頡公司遭被告乙○○利用為洗錢工具。被告丁○○
      除拿三宅公司薪水外，並未從中得到任何利益。
    (三)被告丁○○確未參與被告乙○○詐欺、偽造文書之犯罪，
      如有相類之行為，係在不知情無意圖之情形下為被告乙○○利用云云。
    被告丁○○之辯護人，亦為被告丁○○之利益提出辯護，意
    旨略以：
    (一)被告乙○○因缺乏資金，故自86年起向告訴人公司情商權
      宜之計，遂得出假買賣真借款之計，每筆借款流程為：
      1.由被告乙○○向告訴人公司下單訂貨。
      2.告訴人公司收到國外出口商傳來的發票和裝箱單後，立
        即依發票金額付款。
      3.國外出口商於收受該筆款項後，再將該筆現款匯回被告
        乙○○。
      4.被告乙○○於簽發貨到後60日為發票日之支票以給付貨
        款。
      此計兩蒙其利，各取所需，故暢行5 年左右。不料被告乙○○債務越滾越大，只得搬東牆補西牆，甚至乞靈於地下
      錢莊。於91年8 月，在錢莊威逼下，決挺而走險，先以節
      稅為名，說服告訴人公司同意以相同模式，借錢給華頡公
      司，換言之，華頡公司成為被告乙○○的借錢人頭戶。再
      以為被告丁○○處理債務為名，自91年8 月底取得由被告
      丁○○任負責人之華頡公司大小章與支票。詎料，自此被
      告乙○○週轉失靈，致告訴人公司損失不貲。告訴人公司
      為減少損失，只得同意緩期清償，奈何被告乙○○屆期跳
      票，告訴人公司只得於92年1 月26日開始接管被告乙○○
      之三宅公司財產，經月餘清查後，告訴人公司始知被告乙○○已無資財，憤而提出本件告訴。
    (二)從華頡公司大小章交於被告乙○○後，華頡公司負債由二
      千餘萬陡升至億元之譜，可知被告丁○○實為本案受害人
      ，何來事後分贓可言？
    (三)本案顯係被告乙○○借錢不還，告訴人公司不甘損失，以
      刑逼民，索討債權之結果。退萬步言，若鈞院仍認本案係
      屬被告乙○○先借後騙案型，由上述可知，亦為被告乙○○個人隻手遮天之犯行。被告丁○○從朱有任何不法所有
      之意圖，亦無任何參與詐騙之行為，更無嗣後分贓之情事
      ，只落得債務陡升，訴訟加身的下場等語。
三、有關證據能力爭議之認定：
    (一)公訴人所提出之證據方法即被告2 人在告訴人公司人員面
      前之書面陳述，被告丁○○否認其證據能力，認該書面陳
      述乃係被告以外之人於審判外之書面陳述云云。
    (二)按刑事訴訟法第159 條、第159 條之1 、第159 條之2 、
      第159 條之3 、第159 條之5 所規定之「被告以外之人於
      審判外之陳述」，並不包括被告本人於審判外之陳述，查
      前開書面陳述，乃係告訴人公司人員依據被告2 人之陳述
      所作，業據證人甲○○於本院審理時證稱明確（見本院94
      年10月20日審判筆錄第12頁、第23頁），而被告2 人亦於
      檢察官偵查時供稱確實看過內容後，在該書面陳述末簽名
      等語（見偵字第19161 號卷第144 頁、第148 頁、第165
      頁），顯見前開書面陳述乃係被告2 人於審判外之陳述，
      次查，依證人甲○○於檢察官偵查時證稱：前開書面陳述
      是分別與被告2 人談過後，他們才簽名的等語（見前開偵
      卷第148 頁），復於本院審理時證稱：他們是自願簽名的
      等語（見前開審判筆錄第12頁），而被告2 人自始至終亦
      未抗辯前開陳述之製作乃係以不正方法取得，則前開書面
      陳述之任意性亦毋庸置疑。
    (三)基上，前開書面陳述當有證據能力至明，被告丁○○前開
      爭執，核屬無據。
四、認定犯罪事實所根據的證據及理由：
    (一)被告乙○○於92年2 月26日在告訴人公司人員面前已陳稱
      ：「3.Unigen及3R提供之airway bill 及packing list如
      係2002年6 月1 日之前者均為真實，該日之後者，因有連
      襟丁○○介入交易，所以有一部分不真實。以2002年9 月
      13日、10月18日及11月1 日三筆不實交易為例，都是由丁○○偽造不實出貨清單傳給新加坡Unigen/3R ，再由Unig
      en/3R 偽造不實發票向怡和重機和開翔重機請款，不過丁○○在和Unigen/3R 聯絡時都是透過我，所以我也知道這
      個事情」等語，有被告乙○○所簽名之書面陳述在卷可稽
      （見偵字第19161 號卷第61頁）。
    (二)被告丁○○於92年2 月26日在告訴人公司人員面前已陳稱
      ，略以：
      1.「確實有不實交易」。
      2.「只要傳至新加坡，並打個電話，新加坡即會自行將款
        匯回三宅華僑銀行或華南銀行，銀行戶頭由劉先生指定
        ，徐先生隱約知情．．．」、「華頡與JMT&TRAX生意往
        來前四筆是與TRAX，最後一筆是JMT ，劉先生只要將sh
        opping List 傳給新加坡，新加坡會做invoice ，請JM
        T&TRAX付款」。
      3.「劉先生告知新加坡僅扣2% -3%」。
      4.「新加坡匯回來的錢是入三宅戶頭，用來過華頡票，出
        納只要銀行打電話來說存款不足，出納即去存款，出納
        聽命於徐先生和劉先生，不問存款內容或原因，徐先生
        幫劉先生過了約6 、7 千萬的票，徐先生沒向劉先生追
        討過．．．劉先生目前已是拒往戶，華頡是因資金出問
        題，才決定以invoice 向JMT&TRAX取款匯新加坡，至於
        提單新加坡會做，劉先生不認識林小姐，如何彼此信任
        ，因為徐先生和新加坡交易來往多年，所以相信新加坡
        會匯款回來，．．．劉先生將訂購單傳與新加坡林小姐
        ，餘林小姐會處理，在台灣僅劉先生和徐先生知情餘皆
        不知．．．」等語。
      有被告丁○○所簽名之書面陳述在卷可稽（見前開偵卷第
      62頁、第63頁）。
    (三)證人即前告訴人公司業務副總經理甲○○分別於檢察官偵
      查（見偵字第19161 號卷第93頁以下、第147 頁以下）及
      本院審理時具結證稱（見本院94年10月20日審判筆錄），
      略以：
      1.我與被告2 人係有公司上之業務往來，主要係以怡和公
        司為主，開翔公司也是這些人在做，主要是運用開翔公
        司的執照。告訴人公司最早於86年與被告乙○○之三宅
        公司有生意往來，其交易模式乃係如有較大之買賣金額
        時，三宅公司即希望告訴人公司買貨給他，有較長的付
        款期，他拿到錢之後，再付給告訴人公司，告訴人公司
        給他45天或60天之付款時間，告訴人公司並藉此賺取1
        成左右之差價。也就是告訴人公司下訂單給「Unigen/3
        R 」公司，「Unigen/3R 」公司向告訴人公司收錢後就
        出貨，告訴人公司不知道有無出貨，是看到出貨之文件
        ，如裝箱單、發票、提單等，由三宅公司或「Unigen/3
        R 」公司傳真給告訴人公司，告訴人公司才付款。
      2.被告乙○○曾跟我說被告丁○○是他妹夫，被告丁○○
        把華頡賣給被告乙○○，我有問他為何要換一家公司跟
        告訴人公司交易，他說因為進項、銷項要沖抵，就是要
        節稅，所以由華頡公司跟告訴人公司交易。
      3.如附表一所示之交易，乃係被告乙○○打電話給我，說
        最近有一批買賣零件之生意，我了解告訴人公司可賺取
        之差價為何，呈報公司總經理批准後，即向「Unigen/3
        R 」公司購買，由於告訴人公司與三宅公司已交易多年
        ，亦相當信任被告乙○○，所以並未嚴格要求所有文件
        均需事先備齊，但是前面3 筆是裝箱單、發票一起給我
        的，第4 筆、第5 筆則是因為他很趕，我即要求起碼要
        有發票，所以他把發票給我，裝箱單部分則後補，而前
        開文件或由三宅公司傳真，或由「Unigen/3R 」公司傳
        真。當時告訴人公司之總管理處乃設在台北市○○○路
        。
      4.前開交易，之後係以交付華頡公司名義之60天期票，經
        過多次之延票、換票，被告2 人仍然無法給付約定之款
        項，我就找被告乙○○要求他付款，本來約好要看客戶
        之買賣契約書，後來被告乙○○跑到大陸，讓我們找不
        到，等到他回來後，又說貨已賣到大陸，且係透過香港
        一家公司，然經查，香港並沒有那一家公司，查新加坡
        之「Unigen/3R 」公司亦沒有出貨，後來經與被告乙○○協議，由告訴人公司到三宅公司查閱所有資料，才發
        現「Unigen/3R 」公司在告訴人公司匯錢到新加坡後沒
        多久，就轉匯給三宅公司，此時被告乙○○才承認他有
        詐欺。
      5.告訴人公司和三宅公司早期交易時，貨物必須要到告訴
        人公司倉庫，再出貨給三宅公司，並由告訴人公司依照
        稅則申報稅額，後來被告乙○○為了節稅，才要求告訴
        人公司改成目前之交易模式，因為他之前有信用，所以
        就讓他且直接提貨，而告訴人公司也一直認為有貨物進
        出，如此方式，乃係貿易第三地交貨的模式，從來不認
        為這是借貸。
      6.我有一次見到被告丁○○，問他貨、錢怎麼樣，他起碼
        知道告訴人公司被騙了，但他從來沒有向我說根本沒有
        這回事，被告2 人講法都一致，我有問他有關被告乙○○之去向，他都說一些無關緊要之事。
      7.空運提單應該是被告2 人交給我的，是在92年2 、3 月
        間時，且係拿一整套影本給我的，我還問說為何那麼久
        ，他們回答說新加坡那邊要找出來，但新加坡那邊的人
        放假等語，被告乙○○以該空運提單向我解釋說貨已送
        到大陸去，但大陸的錢收不到。當我拿到該空運提單時
        ，發現下面的簽名蓋章位置全部一致，感覺不是真的文
        件。
    (四)被告乙○○以證人身分於本院審理時（見本院94年11月3
      日審判筆錄）接受詰問具結證稱，略以：
      1.當時被告丁○○告訴我華頡公司在台中有負債，需要我
        幫他下去處理，我有幫他處理台中的債務，說好是500
        萬元，並將該公司從台中遷回台北，只是事後才發現他
        的債務將近1 億。
      2.有關本案，被告丁○○知情，因為會計是他的老婆，所
        有金錢往來匯款都是他們在處理。錢有些是被告丁○○
        匯的，有些是公司會計匯的。
      3.華頡公司之大小章都由公司會計保管，使用大小章時，
        不需經過何人同意，被告丁○○也有在用。
      4.如附表一所示之交易，後來以華頡公司名義簽發之支票
        ，是公司會計開的，從開票至延票，被告丁○○都知情
        ，而且被告丁○○也承認錢是他用的。
      5.如附表一所示之交易，全部有無出貨，我不敢回答，這
        是公司處理貿易的作法。
      6.「Unigen/3R 」公司所為之如附表三所示之匯款，與如
        附表一之訂單，並不是一筆對一筆，但是有關係的，他
        們怎麼匯，我沒有辦法控制，我們匯來匯去扣來扣去。
    (五)被告2 人推由被告丁○○以華頡公司名義所填載如附表一
      所示之不實訂購單，共5 份（見前開偵卷第32頁至第37頁
      ），使告訴人公司誤以為三宅公司確有訂購該等訂購單所
      載之設備及零件。
    (六)「Unigen/3R 」公司之林姓成年人以「Unigen/3R 」公司
      名義所填載不實之發票和裝箱單共10紙（見前開偵卷第13
      1 頁第140 頁）。告訴人公司收到前開文件，誤以為「
      Unigen /3R」公司確已出貨。
    (七)告訴人公司收到「Unigen/3R 」公司之前開發票、裝箱單
      後所為如附表二所示匯款之外匯水單、匯出匯款申請書等
      文件共4 紙（見前開偵卷第38頁至第41頁）。
    (八)「Unigen/3R 」公司在收到告訴人公司前開匯款後不久，
      即分別為如附表三所示匯款予三宅公司收受之華僑商業銀
      行匯入匯款買匯水單2 紙、華南商業銀行匯入水單2 紙等
      文件（見前開偵卷第42頁至第45頁）。
    (九)被告丁○○嗣後以華頡公司所簽發之支票5 紙用以支付告
      訴人公司前開貨款及其退票理由書（見前開偵卷第50頁至
      第54頁）。
    (十)被告2 人嗣後交付予告訴人公司，訛騙告訴人公司前開交
      易之貨物已送至大陸，但錢收不回來之偽造空運提單影本
      共6 紙（見前開偵卷第55頁至第60頁）。又前開空運提單
      ，其中有5 紙所記載之「NovosionInternational （HK）
      Ltd 」，經告訴人公司向香港公司註冊處查證，並無此家
      公司，有告訴人公司所提出之香港公司註冊處證明書影本
      在卷可稽（見前開偵卷第176 頁）。
    (十一)依證人甲○○於本院審理證稱：我原來以為有「Unigen/3
      R 」公司，後來聽說查也是有這公司等語（見本院94年10
      月20日審判筆錄第25頁），而參之告訴人公司所提出之有
      關其在新加坡法院另外提起訴訟之起訴狀影本所載，亦將
      「Unigen/3R 」公司列為被告，有該起訴狀影本在卷可稽
      （見前開偵卷第181 頁至第190 頁），顯見被告2 人前開
      自白中所稱之「Unigen/3R 」公司，尚非虛妄，職是，被
      告2 人所提出之以「Unigen/3R 」公司名義所制作之發票
      裝箱單等文件，尚屬「Unigen/3R 」公司以自己名義所制
      作之文書無疑；次查，綜合被告2 人前開自白、證人甲○○之證述，被告2 人並無向告訴人公司採購之意，卻仍以
      華頡公司之名義制作不實之訂購單，則「Unigen/3R 」公
      司實際上亦無出貨之行為，是其2 人交由「Unigen/3R 」
      公司之不詳成年人依前開訂購單之內容所填載之發票及裝
      箱單等，核其內容當屬不實，渠等進而傳真予告訴人公司
      ，自已該當於刑法第216 條、第215 條之行使業務上登載
      不實之文書罪，尚與刑法第216 條、第210 條之行使偽造
      私文書罪之構成要件有間。
    (十二)被告2 人交予證人甲○○之前開空運提單，其中5 紙中所
      記載之「Novosion International（HK）Ltd 」，經查香
      港並無此家公司，佐以被告2 人乃係以不實訂單訛詐告訴
      人公司，「Unigen/3R 」公司實際上並無出貨，證人甲○○於本院審理時復證稱：當我拿到該空運提單時，發現下
      面的簽名蓋章位置全部一致，感覺不是真的文件等語（均
      已如前述），而本院參照卷附之空運提單6 紙，有關「SP
      EEDMARK AIR TRANSPORTATION PTE LTD」、「GEIS CARGO
      SINGAPORE PTE LTD 」之簽名、印章等位置，經核均屬相
      同，且前開空運提單6 紙均於92年2 月18日自「Unigen/3
      R 」公司傳真，則本院雖無證據證明被告2 人與「Unigen
      /3R 」公司有偽造前開公司負責人署押及印文之犯行，然
      綜合前開證據判斷，該6 紙空運提單乃係無制作權人以不
      不詳方式冒用前開SPEEDMARK 及GEIS等公司之名義所制作
      之偽造文件，而被告2 人均明知及此並持之行使甚明。
    (十三)被告2 人明知並無意願向「Unigen/3R 」公司訂購，竟透
      過「Unigen/3R 」公司之林姓成年人，先填載華頡公司不
      實之訂購單予告訴人公司，使告訴人公司誤信被告2 人確
      有以華頡公司之名義下單訂購之意，再由「Unigen/3 R
      」公司之林姓不詳成年人，填載內容不實之發票、裝箱單
      等文件，使告訴人公司誤信「Unigen/3R 」公司確已交貨
      予被告2 人所指定之受貨人，因而付款，「Unigen/3R 」
      公司再將告訴人公司前開匯款，扣除一定成數之利潤後，
      匯回三宅公司，被告2 人則以前開匯款用以解決華頡公司
      之鉅額債務，對於以華頡公司名義所簽發、用以支付告訴
      人公司前開貨款之60天期票，則任令退票，以此虛偽買賣
      之方式，訛詐告訴人公司，被告2 人顯有施以詐術，使告
      訴人公司陷於錯誤之不法意圖，至為灼然。
    (十四)基上，被告2 人為了解決華頡公司所積欠之鉅額債務，遂
      與「Unigen/3R 」公司共同基於行使業務上登載不實之文
      書及詐欺之概括犯意，連續自91年8 月28日起，至同年10
      月17日止，由被告乙○○向告訴人公司之甲○○佯稱已接
      獲多筆台電公司電廠設備外購供應訂單，復由被告丁○○
      以華頡公司之名議，填載不實之如附表一所示之訂購單，
      分別傳真予證人甲○○，使告訴人公司誤以為華頡公司確
      要向「Unigen/3R 」公司訂購其所傳真之訂購單上所臚列
      之設備，即依華頡公司所下之訂單轉向「Unigen/3R 」公
      司訂貨，「Unigen/3R 」公司之林姓成年人則連續依前開
      訂購單之內容填載不實之發票及裝箱單等傳真予告訴人公
      司請款，使告訴人公司誤信而電匯如附表二所示之共計4
      筆總價達00000000元，「Unigen/3R 」公司於收到告訴人
      公司上揭款項後，扣除百分2 到3 之利潤後，隨即將款項
      再轉匯至三宅公司於華僑商業銀行內湖分行及華南商業銀
      行西湖分行之戶頭、磯法公司於華南商業銀行西湖分行之
      戶頭共00000000元（如附表三）。被告2 人收到「Unigen
      /3R 」公司前開匯款後，除以華頡公司名義簽發60天之期
      票外，即分別將前開款項提出用以解決華頡公司前開鉅額
      債務之問題。而前開期票經過多次換票、延票，竟仍全數
      遭存款不足為由退票，金額合計達000000000 元，經證人
      甲○○向被告乙○○訊明原委，被告乙○○百般推託，被
      告2 人為能繼續隱瞞前情，明知「Unigen/3R 」公司林姓
      成年人於92年2 月18日所傳真予被告2 人之空運提單共6
      紙為偽造之假文件，竟另行基於行使偽造私文書之犯意，
      由被告乙○○於收到「Unigen/3R 」公司所傳真之前開假
      文件後，即於同年2 、3 月間將之交付予證人甲○○，向
      證人甲○○佯稱前開所訂購之貨物確已有託運至大陸，但
      錢無法收回之情事，而有行使業務登載不實文書、詐欺取
      財及行使偽造私文書等犯行，堪以認定。
五、對於被告乙○○、丁○○之辯解、辯護人之辯護，本院認為
    或不能採信，或難為被告2 人有利認定之依據，除前開所述
    之證據外，茲再補述理由如下：
    (一)被告乙○○雖辯稱：其與告訴人公司之交易模式，由三宅
      公司向指定之新加坡供應商下單採購，告訴人公司於接獲
      新加坡供應商所開具之發票後，即先將貨款匯與新加坡供
      應商，嗣由1.供應商將該貨款匯回予三宅公司，再由三宅
      公司直接向國外生產該重機械及其零配件之廠商訂購。2.
      或由新加坡之供應商直接向國外生產該重機械及其零配件
      之廠商訂購。被告再開立支票予告訴人公司，以支應告訴
      人公司已付款與新加坡供應商之貨款，而此交易模式自86
      年迄91年8 月本案發生為止。而之所以採取此交易模式，
      告訴人公司不僅可獲取差價，也可規避公司法第15條公司
      貸款之限制云云，不僅與證人甲○○前開之證述內容有所
      不符，經核亦與其己於檢察官偵查時供稱：「我有一些機
      械的訂單，就向怡和開翔買貨，要求怡和或開翔向我們指
      定的廠商購貨。」、「指定之供應商直接把貨交給我們公
      司」、「我們會開票給怡和或開翔」、「票期是收到貨以
      後六十天」等語（見前開偵卷第91頁背面、第92頁）不符
      ，被告乙○○嗣後翻異前供而為不同之陳述，復無法提出
      其他證據足以證明，其前開辯解及被告丁○○之辯護人嗣
      後附和其詞，亦為同樣之辯解云云，均不足採信。再者，
      被告乙○○所供稱之前開交易模式，縱使為真，亦無法解
      免於被告2人共同偽造文書、詐欺取財之罪責。
    (二)證人戊○○雖於本院審理證稱：「他（按指被告丁○○）
      有時跟我們一起做，但他剛進公司時，都是在處理之前公
      司的事，據我所知，有半年的時間，都在處理我們老闆幫
      他開出的支票」、「他應該是被綁在公司，因為我們老闆
      有幫他處理債務問題，他欠老闆錢，我們老闆要他做什麼
      他就做什麼。」等語（見本院94年10月20日審判筆錄第29
      頁、第30頁），然而被告2 人以虛偽買賣向告訴人公司詐
      取鉅額款項用以解決華頡公司之債務，衡情乃係被告2 人
      之密行，誠如被告丁○○於前開書面陳述所言「在台灣僅
      劉先生和徐先生知情餘皆不知」，僅係三宅公司技術員工
      之證人戊○○又如何能知悉事實之來龍去脈？而此，亦可
      從被告乙○○於檢察官偵查及本院審理時供稱：他（指證
      人戊○○）只是我們公司技工、司機，不瞭解我們公司等
      語（見前開偵卷第165 頁、本院前開審判筆錄第32頁）益
      證之，職是，證人戊○○前開所證，尚難為被告丁○○有
      利認定之依據。
    (三)綜合以上，被告2 人就前開行使業務登載不實之文書、詐
      欺取財、行使偽造私文書等犯行，不僅有犯意聯絡，亦有
      參與整體犯罪計劃之部分行為，均已如前述，顯見被告丁○○與被告乙○○就前開犯行有共同之犯意聯絡與行為分
      擔至明，被告丁○○辯稱：其確未參與被告乙○○詐欺、
      偽造文書之犯罪，如有相類之行為，係在不知情無意圖之
      情形下為被告乙○○利用云云，被告乙○○辯稱：否認有
      何詐欺、行使內容不實之裝箱單及行使偽造之空運提貨單
      云云，顯係事後卸責之詞，均不足採信。
六、又本件事證既明，公訴人另請求傳喚證人張理，證明被告2
    人確有為前開書面之陳述云云，經核尚無必要，附此敘明。
七、論罪科刑的理由：
    (一)查空運提單與海運提單之性質不同，非屬貨物所有權之憑
      證，僅係運送人簽發給託運人之貨物收據及契約憑證，並
      非有價證券。次查，被告乙○○為三宅公司之負責人，被
      告丁○○為華頡公司之負責人，則被告2 人均為從事業務
      之人。核被告2 人所為，係犯刑法第216 條、第215 條之
      行使業務上登載不實文書罪、第339 條第1 項之詐欺取財
      罪、第216 條、第210 條之行使偽造私文書罪。
    (二)被告2 人乃為從事業務之人，其等與「Unigen/3R 」公司
      之林姓成年人，明知為不實之事項，而共同謀議，分別填
      載在華頡公司之訂購單及「Unigen/3R 」公司之發票、裝
      箱單等文件上，其填載不實之低度行為，為嗣後持之行使
      之高度行為所吸收，不另論罪。
    (三)公訴人認被告2 人就前開行使業務上登載不實之文書，包
      括「Unigen/3R 」公司之發票、裝箱單等文件，係犯刑法
      第216 條、第210 條之行使偽造私文書罪名云云，尚有未
      洽，已如前述，惟起訴事實相同，且本院審理時，蒞庭檢
      察官亦已當庭擴張起訴法條刑法第216 條、第215 條之行
      使業務上登載不實文書罪，並告知被告2 人使其有充分之
      攻擊防禦之機會，本於檢察一體原則，應以蒞庭檢察官到
      庭主張之所犯法條為檢察官所引應適用之法條，自毋庸再
      援引刑事訴訟法第300 條之規定，變更檢察官所引應適用
      之法條。
    (四)公訴人就被告2 人所犯之從事業務之人，填載不實之華頡
      公司訂購單，並據以行使之行使業務登載不實文書罪部分
      ，於起訴法條雖未論及，惟起訴事實已記載明確，且屬裁
      判上一罪關係，自為本院審理論究範圍。
    (五)被告2 人就前行使業務登載不實之文書、詐欺取財、行使
      偽造私文書等犯行，與「Unigen/3R 」公司之不詳姓名、
      年籍之林姓成年人有犯意聯絡與行為分擔，為共同正犯。
    (六)被告2 人先後多次行使業務登載不實之文書及詐欺取財等
      犯行，時間緊密，犯罪構成要件相同，顯係基於概括犯意
      為之，為連續犯，依刑法第56條之規定，分別以1 罪論，
      並加重其刑。
    (七)被告2 人所犯行使業務登載不實之文書及詐欺取財等2 罪
      之間，有方法結果之牽連關係，依刑法第55條之規定，應
      從較重之詐欺取財罪處斷。
    (八)被告2 人先以行使業務上登載不實之文書，包括華頡公司
      訂單、「Unigen/3R 」公司之發票、裝箱單等文書，據以
      向告訴人詐欺取財得逞後，為圖繼續隱瞞，不讓告訴人公
      司發覺前開詐欺取財之情事，明知「Unigen/3R 」公司林
      姓成年人於92年2 月18日所傳真予被告2 人之空運提單共
      6 紙為偽造之假文件，乃基於行使偽造私文書之犯意，由
      被告乙○○於收到「Unigen/3R 」公司所傳真之前開假文
      件後，即於同年2 、3 月間將之交付予證人甲○○，向證
      人甲○○佯稱前開所訂購之貨物確已有託運至大陸，但錢
      無法收回之情事，足證被告2 人在為前開行使業務上登載
      不實文書及詐欺取財之犯行時，對於後者之行使偽造私文
      書犯行，並無具體之認識，且前開客觀上數行為之間，按
      一般社會通念尚非有方法或結果之必然關係，故被告2 人
      之行使業務上登載不實文書及詐欺取財犯行部分，與被告
      2 人嗣後行使偽造私文書犯行部分，尚無手段、目的或方
      法、結果之牽連關係可言，核屬犯意各別，行為互殊，應
      予分論併罰。公訴人認被告2 人所犯之行使偽造私文書犯
      行與其等之詐欺取財犯行有方法結果之牽連關係，應從一
      較重之行使偽造私文書罪論處云云，容有誤會，併予指明
      。
    (九)爰審酌被告2 人為解決華頡公司之鉅額債務，不思其他正
      當途徑，濫用商場上之信用，而以行使業務上登載不實文
      書之方式，製造買賣之假象，使告訴人公司誤信被告2 人
      確有從事買賣之真意，而依既有之交易模式匯出貨款，被
      告2 人隨即以告訴人公司前開款項用以解決華頡公司之債
      務，並任由其等所簽發之華頡公司支票退票，致告訴人公
      司受有鉅額之損失、被告2 人之犯罪手段、動機及目的、
      嚴重戕害貿易商之間之互信，犯罪後不僅未與告訴人公司
      和解，被告丁○○尚矢口否認犯罪，被告乙○○雖認罪，
      卻亦是飾詞卸責、避重就輕，其等2 人均毫無悔意等情狀
      ，分別量處如主文所示之刑，並定應執行之刑，以資懲儆
      。
據上論斷，應依刑事訴訟法第299 條第1 項前段、刑法第28條、
第56條、第216 條、第210 條、第215 條、第339 條第1 項、第
55條、第51條第5 款、罰金罰鍰提高標準條例第2 條，判決如主
文。
本案經檢察官黃紋綦到庭執行職務。
中　　華　　民　　國　　94　　年　　11　　月　　24　　日
　　　　　　　　　刑事第七庭  審判長法　官　梁耀鑌
                                    法  官  蔡正雄
                                    法  官  蔡守訓
以上正本證明與原本無異。
如不服本判決，應於判決送達後10日內向本院提出上訴狀（應抄
附繕本）。告訴人或被害人如對於本判決不服者，應具備理由請
求檢察官上訴，其上訴期間之計算係以檢察官收受判決正本之日
期為準。
                                    書記官  廖純瑜
中　　華　　民　　國　　94　　年　　11　　月　　24　　日
附錄：本案論罪科刑法條全文：
刑法第216條、第210條、第215條、第339條。
中華民國刑法第216條
(行使偽造變造或登載不實之文書罪)
行使第 210 條至第 215 條之文書者，依偽造、變造文書或登載
不實事項或使登載不實事項之規定處斷。
中華民國刑法第210條
(偽造變造私文書罪)
偽造、變造私文書，足以生損害於公眾或他人者，處 5 年以下有
期徒刑。
中華民國刑法第215條
(業務上文書登載不實罪)
從事業務之人，明知為不實之事項，而登載於其業務上作成之文
書，足以生損害於公眾或他人者，處3年以下有期徒刑、拘役或
500元以下罰金。
中華民國刑法第339條
(普通詐欺罪)
意圖為自己或第三人不法之所有，以詐術使人將本人或第三人之
物交付者，處5年以下有期徒刑、拘役或科或併科1千元以下罰金
。
以前項方法得財產上不法之利益或使第三人得之者，亦同。
前二項之未遂犯罰之。
附表一：
┌──┬──────┬───────┬────────┐
│編號│  賣方      │日期（年、月、│  金額（含稅）  │
│    │            │日，以下均同）│                │
├──┼──────┼───────┼────────┤
│ 一 │  開翔公司  │   2002/8/28  │   19,069,592   │
├──┼──────┼───────┼────────┤
│ 二 │  開翔公司  │   2002/8/28  │   19,811,825   │
├──┼──────┼───────┼────────┤
│ 三 │  開翔公司  │   2002/9/16  │   22,311,320   │
├──┼──────┼───────┼────────┤
│ 四 │  開翔公司  │   2002/10/17 │   30,665,250   │
├──┼──────┼───────┼────────┤
│ 五 │  怡和公司  │   2002/10/17 │   23,721,243   │
└──┴──────┴───────┴────────┘
附表二：（以下金額均不包括相關手續費等金額）
┌──┬─────┬─────┬─────┬─────┐
│編號│ 匯款人   │ 收款公司 │ 金    額 │日    期  │
├──┼─────┼─────┼─────┼─────┤
│ 一 │ 開翔公司 │  UNIGEN  │ 00000000 │ 2002/9/3 │
├──┼─────┼─────┼─────┼─────┤
│ 二 │ 開翔公司 │  UNIGEN  │ 00000000 │ 2002/9/18│
├──┼─────┼─────┼─────┼─────┤
│ 三 │ 開翔公司 │    3R    │ 00000000 │2002/10/18│
├──┼─────┼─────┼─────┼─────┤
│ 四 │ 怡和公司 │    3R    │ 00000000 │ 2002/11/1│
└──┴─────┴─────┴─────┴─────┘
附表三：
┌──┬────┬──────┬──────┐
│編號│收款人  │  金    額  │  日    期  │
├──┼────┼──────┼──────┤
│ 一 │三宅公司│ 00000000   │  91/09/09  │
├──┼────┼──────┼──────┤
│ 二 │三宅公司│ 00000000   │  91/09/24  │
├──┼────┼──────┼──────┤
│ 三 │三宅公司│ 00000000   │  91/10/21  │
│    │        │（新加坡幣12│            │
│    │        │98104 元，以│            │
│    │        │當時之匯率19│            │
│    │        │.48 元換算）│            │
├──┼────┼──────┼──────┤
│ 四 │磯法公司│ 00000000   │  91/11/05  │
└──┴────┴──────┴──────┘
